臺灣新北地方法院民事裁定
111年度消債更字第95號
聲  請  人  黃意冥  

上列當事人因消費者債務清理事件聲請更生，本院裁定如下：
    主  文
聲請駁回。
聲請費用由聲請人負擔。
    理  由
一、按本條例所稱消費者，指五年內未從事營業活動或從事小規
    模營業活動之自然人。前項小規模營業指營業額平均每月新
    臺幣二十萬元以下者。前項所定數額，司法院得因情勢需要
    ，以命令增減之。債務人不能清償債務或有不能清償之虞者
    ，得依本條例所定更生或清算程序，清理其債務。債務人無
    擔保或無優先權之本金及利息債務總額未逾新臺幣一千二百
    萬元者，於法院裁定開始清算程序或宣告破產前，得向法院
    聲請更生。債務人對於金融機構負債務者，在聲請更生或清
    算前，應向最大債權金融機構請求協商債務清償方案，或向
    其住、居所地之法院或鄉、鎮、市、區調解委員會聲請債務
    清理之調解；協商或調解成立者，債務人不得聲請更生或清
    算。但因不可歸責於己之事由，致履行有困難者，不在此限
    ；本條例施行前，債務人依金融主管機關協調成立之中華民
    國銀行公會會員，辦理消費金融案件無擔保債務協商機制與
    金融機構成立之協商，準用前二項之規定；債務人於法院調
    解不成立之日起二十日內，聲請更生或清算者，以其調解之
    聲請，視為更生或清算之聲請，不另徵收聲請費；債務人於
    調解期日到場而調解不成立，得當場於法院書記官前，以言
    詞為前項更生或清算之聲請；聲請更生或清算不合程式或不
    備其他要件者，法院應以裁定駁回之。但其情形可以補正者
    ，法院應定期間先命補正，消費者債務清理條例（下稱消債
    條例）第2 條、第3 條、第42條、第151 條第1 、7 、9 項
    、第153 條之1 第2 、3 項、第8 條分別定有明文。至於債
    務人之清償能力，則包括財產、信用及勞力（技術），並不
    以財產為限，必須三者總合加以判斷仍不足以清償債務，始
    謂欠缺清償能力而成為不能清償（司法院民事廳消債條例法
    律問題研審小組意見參照）。次按債務人聲請更生時，應提
    出財產及收入狀況說明書及其債權人、債務人清冊；第一項
    財產及收入狀況說明書，應表明下列事項，並提出證明文件
    ：(一)財產目錄，並其性質及所在地。(二)最近五年是否從
    事營業活動及平均每月營業額。(三)收入及必要支出之數額
    、原因及種類。(四)依法應受債務人扶養之人，消債條例第
    43條第1 項、第6 項亦有明文，俾利法院判斷是否具備更生
    之原因，以決定是否裁定開始更生程序。而法院認為必要時
    ，得定期命債務人據實報告更生聲請前2 年內財產變動之狀
    況，並對於前條所定事項補充陳述、提出關係文件或為其他
    必要之調查，消債條例第44條亦有明定。參其立法理由為債
    務人於更生聲請前之財產變動狀況，足以影響其清償能力及
    更生方案之履行，法院受理更生聲請時，如認為必要，自得
    命債務人據實報告，供作法院是否裁定開始更生程序之參考
    。又更生之聲請有下列情形之一者，應駁回之：債務人經法
    院通知，無正當理由而不到場，或到場而故意不為真實之陳
    述，或無正當理由拒絕提出關係文件或為財產變動狀況之報
    告，消債條例第46條第3 款亦有明文。其立法意旨為更生程
    序係為保護有更生誠意之債務人而設，債務人聲請更生須具
    備重建經濟生活之誠意，就程序簡速進行有協力義務，違反
    而不為真實陳述，或無正當理由拒絕提出關係文件或為財產
    變動之狀況報告者，債權人可能因此遭受不測損害，而所謂
    不為真實陳述，包括消極不為陳述及積極為虛偽陳述，債務
    人如不配合法院而為協力行為等，即足認其欠缺清理債務之
    誠意，且無聲請更生之真意，自無加以保護之必要。　　
二、本件聲請意旨略以：聲請人即債務人於聲請更生前5 年內並
    未從事營業活動。債務總金額為新臺幣（下同）67萬3,843 
    元，有不能清償債務之情事。曾以書面向最大債權金融機構
    請求協商債務清償方案經協商成立，因疫情擴大而收入不穩
    定，有不可歸責於己致履行有困難之事由。聲請人月入3 萬
    4,000元，願意還款4 至5,000 元，又聲請人無擔保或無優
    先權之債務總額未逾1,200 萬元，復未經法院裁定開始清算
    程序或宣告破產，爰向本院聲請更生等語。　　
三、經查：
(一)本件聲請人於民國111 年2 月17日具狀向本院聲請更生，惟
    依其提出之財團法人金融聯合徵信中心查詢當事人綜合信用
    報告回覆書所載，聲請人曾參與前置協商而於110 年4 月12
    日毀諾結案（見本院卷第13頁）。是本件聲請人依該協商機
    制與最大債權銀行協商成立後，即應依誠信原則履行，其再
    向本院聲請更生，自須審究聲請人是否有「不可歸責於己之
    事由致履行有困難」之情事，方為適法。經本院於111 年3 
    月1 日命聲請人補正「因不可歸責於己之事由，致履行有困
    難之證明文件」，聲請人於111 年3 月29日提出補正狀，仍
    僅空言泛稱因疫情薪資不穩定，致前置協商毀諾等語，並未
    依命提出相關證明文件（見本院卷第55頁），是難遽認其有
    「不可歸責於己之事由致履行有困難」情事。至聲請人到庭
    陳述意見時，僅再提出110 年綜合所得稅各類所得資料清單
    所得合計36萬769 元、111 年5 月16日台北富邦銀行臺灣銀
    行分別為85元、114 元及175 元之收據，本院審酌其110 年
    所得及補助（見本院卷第66頁），尚無足認聲請人確有「不
    可歸責於己之事由致履行有困難」情事。從而，本件聲請人
    聲請更生，應已未合於上開要件。　　
(二)再者，聲請人於聲請時並未提出財產及收入狀況書及債權人
    清冊等法定必要關係文件，經本院於111 年3 月1 日命聲請
    人於10日內補正提出不能清償債務之證明文件、聲請更生前
    2 年內財產變動狀況（包含有償、無償行為所生變動）、提
    出財產及收入狀況說明書。陳報聲請前2 年（自109 年2 月
    17日）起迄今收入（含贍養費、獎金、津貼、保險給付、政
    府補助金或其他收入款項等）之數額、原因及種類，並應提
    出證明文件，如勞工保險被保險人投保資料清單（明細）、
    完整薪資單及轉帳明細等、聲請前2 年起迄今必要支出之數
    額、原因及種類，並應提出證明文件，如房屋租約及繳交房
    租之相關證明，並說明租屋處面積、房間數、同住人員之關
    係、人數等。或請釋明無需負擔必要生活費用之一部或全部
    。如聲請人受第三人穩定資助或有其他特殊情事，無須負擔
    自己或受其扶養者之必要生活費用一部或全部，如寄居親友
    家中，並無房租、水電或衣食支出等、財產目錄及證明文件
    （如機車行照、2 年內完整金融機構存摺內頁影本或向金融
    機構申請補發往來紀錄、保險單（含以本人及配偶、未成年
    子女、父母為要保人或受益人之人壽保險單及儲蓄性、投資
    性保單等，並敘明倘終止保險契約可領回金額各為若干）、
    記載完全之債權人清冊（應詳載債權人之姓名、法定代理人
    及地址，各債權之數額、原因及種類）等法定必要關係文件
    。
(三)聲請人固於111 年年3 月29日於三重簡易庭提出補正狀暨財
    產及收入狀況說明書，主張聲請前2 年內收入為110 年1 月
    至12月任職Foodpanda，平均每月約可得9,481 元，共11萬3
    ,783 元、110 年1 月至111年3月任職Ube，r平均每月約可
    得2 萬5,200 元，共40萬3,242 元；聲請前2 年內必要支出
    為房租、水、電平均每月1 萬2,000 元、富邦助學貸款3 筆
    2,389 元、512 元、688 元共3,589 元，數額16萬1,810 元
    、台灣銀行助學貸款3 筆4,694 元、1,288 元、959 元共2,
    066 元，數額16萬1,180 元、另有平均每天油價75元，每月
    約2,700 元、換機油約1,400 元，3 、4 個月換輪胎，1 萬
    公里保養月約3,000 元，共1 個月1 萬元，平均每月必要支
    出約2 萬5,000 元（見本院卷第35至38頁）。然聲請人所陳
    必要支出總計與表格內容互核並不相符，倘聲請人確實日支
    出油費75元，一個月縱以30天計算，亦僅2,250 元。且聲請
    人未提出完整支出證明文件，其主張聲請前2 年每月必要支
    出至少約2 萬5,000 元部分，已逾消債條例第64條之2 規定
    之認定標準，依法已難逕認為真實可採。又依聲請人所提臺
    灣銀行110 年3 月1 日起之繳款通知，亦僅月繳2,066 元（
    見本院卷第45頁），未見其所稱聲請前2 年支出助學貸款數
    額。聲請人固到庭陳稱16萬1,810 元及16萬1,180 元為銀行
    計算之金額，實際繳款部分僅到庭提出部分，即111 年5 月
    16日台北富邦銀行臺灣銀行分別為85元、114 元及175 元之
    收據等情，更可認其於聲請前2 年確實並未支出其財產及收
    入狀況說明書所載之助學貸款16萬1,810 元及16萬1,180 元
    。要難逕謂聲請人已配合法院為協力行為，俾利本院判斷是
    否具備更生之原因，且債權人可能因此遭受不測損害，亦有
    害程式之簡速進行，其聲請更生，自與法無據。　　　　
四、揆諸首揭法文，聲請人既不配合法院為協力行為，有害程序
    之簡速進行，債權人可能受有不測損害，對其失之公平，應
    已足認聲請人欠缺清理債務之誠意，且無聲請更生之真意，
    已無加以保護之必要。從而，本件更生之聲請既有消債條例
    第46條第3 款規定之情形，又不符合消債條例第151 條第7
    款但書所定要件，且上開欠缺又屬無從補正，自應駁回聲請
    人之聲請，爰裁定如主文。　　
五、至於所繳納郵務送達費2,150 元，則待本件更生聲請事件確
    定後，如尚有剩餘郵資餘額，再予檢還聲請人，附此敘明。
中　　華　　民　　國　 111　　年　　 6　　月　　1 　　日
                  民事第六庭    法　官　黃信滿
以上正本係照原本作成。
如不服本裁定，應於裁定送達後10日內，以書狀向本院提出抗告
，並繳納抗告費新臺幣1,000 元。
中　　華　　民　　國　 111　　年　　 6　　月　　1 　　日
                                書記官　黃曉妏